【裁判字號】    96,上更(二),376
【裁判日期】    970306
【裁判案由】    毒品危害防制條例
【裁判全文】
臺灣高等法院臺中分院刑事判決     96年度上更(二)字第376號
上  訴  人  臺灣臺中地方法院檢察署檢察官
上  訴  人
即  被  告  甲○○
                    國民
                    （現羈押於臺灣臺中看守所）
指定辯護人  本院公設辯護人丁○○
上列上訴人因被告毒品危害防制條例案件，不服臺灣臺中地方法
院94年度訴字第938號中華民國94年11月16日第1審判決（起訴案
號：臺灣臺中地方法院檢察署94年度偵字第2011號），提起上訴
，經最高法院第2次發回審理，本院判決如下：
    主  文
原判決撤銷。
甲○○販賣第一級毒品，累犯，處有期徒刑玖年；扣案如附表壹
編號1、2所示物品均沒收銷燬之、如附表編號3、4、5、6所示物
品均沒收；販賣第一級毒品所得新臺幣壹萬柒仟元沒收，如全部
或一部不能沒收時，以其財產抵償之。
    事  實
一、甲○○前曾於民國（以下同）86年間，因違反肅清煙毒條例
    、違反麻醉藥品管理條例及藥事法案件，經臺灣臺中地方法
    院於86年10月1日以86年度訴字第1788號分別判處有期徒刑3
    年4月、6月、4月，定應執行刑有期徒刑3年10月，經上訴由
    本院於87年3月18日以87年度上訴字第497號駁回上訴，於87
    年4月13日確定，嗣入監執行，88年8月13日假釋出監期間付
    保護管束，惟於保護管束期間內因施用毒品案件，經撤銷假
    釋付保護管束，89年12月27日入監執行殘刑，迄91年6月13
    日縮刑期滿執行完畢出監（指揮書執行完畢日期為91年7月3
    日，累進縮刑20日），竟猶不知悔改。明知海洛因及甲基安
    非他命，業經毒品危害防制條例分別列為第1級、第2級毒品
    管制，不得販賣或轉讓，先於不詳時地，因供自己施用而以
    每30公克約新臺幣（以下同）10萬元之價格，購入第1級毒
    品海洛因，及不明價格購入第2級毒品甲基安非他命後，竟
    基於販賣海洛因以營利及轉讓甲基安非他命之犯意，於94年
    1月19日之前3或4日某時，在臺中市○○路○段58之3號6樓之
    7租住處，以1錢（3.75公克）第1級毒品海洛因17000之價額
    ，販賣予在該處擔任大樓管理員之丙○，甲○○得款17000
    元，並同時贈送而轉讓第2級毒品甲基安非他命1包予丙○（
    後經丙○分裝成2小包、毛重共8.62公克）。嗣經警於94年1
    月19日下午1時30分許，在臺中市○○路58號之3門前查獲，
    並當場扣得如附表壹編號1、3所示甲○○持有之第1級毒品
    海洛因16包（驗餘合計淨重71.22公克、包裝重11.1公克）
    、編號2所示摻有海洛因之香菸10支，及甲○○所有供販賣
    第一級毒品海洛因用之如附表壹編號5所示電子秤1台，復在
    臺中市○○路○段58之3號6樓之7甲○○租住處查獲甲○○所
    有供販賣第1級毒品海洛因之如附表壹編號4所示塑膠夾鍊袋
    1包（內含564個）及供販賣毒品海洛因之編號6所示研磨器1
    個，而查悉上情。
二、案經海巡署中部地區巡防局移送臺灣臺中地方法院檢察署檢
    察官偵查起訴。
    理  由
壹、關於證據能力部分：
一、按刑事訴訟法第100條之2準用同法第100條之1規定，司法警
    察官或司法警察詢問犯罪嫌疑人時，應全程連續錄音；必要
    時應全程連續錄影。但有急迫情況且經記明筆錄者，不在此
    限。考其立法目的，在於建立訊問筆錄之公信力，並擔保訊
    問程序之合法正當；亦即在於擔保犯罪嫌疑人對於訊問之陳
    述，係出於自由意思及筆錄所載內容與陳述相符。如果犯罪
    嫌疑人之陳述係屬自白，並基於自由意思而非出於不正之方
    法，且其自由之陳述與事實相符，縱令對其訊問時未經全程
    連續錄音或錄影，致訊問程序稍嫌瑕疵，仍難謂其自白之筆
    錄，無證據能力（參照最高法院92年臺上第2411號判決要旨
    ）。本件原審法院審理時被告甲○○及辯護人爭執證人丙○
    於警詢中陳述之證據能力，經原審法院勘驗證人丙○之警詢
    錄音帶，該捲錄音帶中，固未聽聞任何關於證人丙○就被告
    犯罪事實所作具體陳述之內容，此有原審勘驗筆錄在卷可稽
    ，惟證人丙○彼時因涉犯施用第1級毒品海洛因，以犯罪嫌
    疑人之身分接受詢問，其陳述係屬自白，並基於自由意思而
    非出於不正之方法，且其自由之陳述與事實並無不符（詳見
    後述），則警詢時縱未經全程連續錄音，致詢問程序有瑕疵
    ，仍難謂該自白之筆錄，即無證據能力。
二、證人丙○之警詢筆錄：
  (一)按被告以外之人（包括證人、鑑定人、告訴人、被害人及共
    同被告等）於檢察事務官、司法警察官或司法警察調查中所
    為之陳述，與審判中不符時，其先前之陳述具有較可信之特
    別情況，且為證明犯罪事實存否所必要者，得為證據，刑事
    訴訟法第159條之2定有明文。所謂「前後陳述不符」之要件
    ，應就前後階段之陳述進行整體判斷，以決定其間是否具有
    實質性差異，惟無須針對全部陳述作比較，陳述之一部分有
    不符，亦屬之。而所謂「較可信之特別情況」之情形，亦應
    就前後陳述時之各種外部情況進行比較，以資決定何者外部
    情況具有可信性。若陳述係在特別可信之情況下所為，則虛
    偽陳述之危險性即不高，雖係審判外陳述，或未經被告反對
    詰問，仍得承認其有證據能力。所稱「外部情況」之認定，
    例示如下：
  1.時間之間隔：陳述人先前陳述是在記憶猶新的情況下直接作
    成，一般與事實較相近，事後即可能因記憶減弱或變化，致
    有不清晰或陳述不符之現象發生。
  2.有意識的迴避：由於先前陳述時被告未在場，是陳述人直接
    面對詢問警員所為陳述較為坦然；事後可能因陳述人對被告
    有所顧忌或同情，因而在被告面前較不願陳述不利被告之事
    實。
  3.受外力干擾：陳述人單獨面對檢察事務官或司法警察（官）
    所為之陳述，程度上較少會受到強暴、脅迫、詐欺、利誘或
    收買等外力之影響，其陳述較趨於真實。若被告在庭或有其
    他成員參與旁聽時，陳述人可能會本能的作出迴避對被告不
    利之證述，或因不想生事乃虛構事實而為陳述。
  4.事後串謀：目擊證人對警察描述所目睹情形，因較無時間或
    動機去編造事實，客觀上亦較難認與被告間有勾串情事，其
    陳述具有較可信性。但事後因特殊關係，雙方可能因串謀而
    統一口徑；或事後情況變化，兩者從原先敵對關係變成現在
    友好關係等情形，其陳述即易偏離事實而較不可信。
  5.警詢或檢察事務官偵查時，有無辯護人、代理人或親友在場
    ：如有上開親誼之人在場，自可期待證人為自由從容之陳述
    ，其證言之可信度自較高。
  6.警詢或檢察事務官所作之偵查筆錄記載是否完整：如上開筆
    錄對於犯罪之構成要件、犯罪態樣、加重減輕事由或起訴合
    法要件等事實或情況，均翔實記載完整，自可推定證人之陳
    述，與事實較為相近，而可信為真實。
    法院應斟酌上列因素綜合判斷，以確定上開陳述有無證據能
    力。
  (二)查本件證人丙○就其施用之第1級毒品海洛因，其來源為何
    於警詢中證述係向被告甲○○購買第1級毒品海洛因等語（
    見94年度偵字第2011號偵查卷第28、29頁)，於原審審理時
    改稱係伊託甲○○幫忙買海洛因，且甲○○曾提供伊摻有海
    洛因之香煙供伊施用2次云云。本院審酌證人丙○陳述之全
    部情節，與被告甲○○供述內容及全部卷證互核結果，認證
    人丙○於警詢中之證述，因距案發日較近，當時記憶較深刻
    ，可立即反應所知，不致因時隔日久而遺忘案情；且較無來
    自被告同庭在場之壓力而出於虛偽不實之指證，或故為迴護
    被告之機會，因此所為之供述均較為具體明確，又該警詢筆
    錄對於犯罪之構成要件、行為方法、態樣等事實，均翔實記
    載完整，揆諸上開說明，應認丙○於警詢中所為之陳述，客
    觀上具有較可信之特別情況，且亦為證明犯罪事實存否所必
    要，是依上揭規定，其於警詢中之證言自有證據能力。
三、證人丙○之偵訊筆錄：
  (一)按證人、鑑定人依法應具結而未具結者，其證言或鑑定意見
    ，不得作為證據，刑事訴訟法第158條之3定有明文。又被告
    以外之人於偵查中向檢察官所為之陳述，除顯有不可信之情
    況者外，得為證據，刑事訴訟法第159條之1第2項亦規定甚
    明。
  (二)本件證人丙○於94年1月20日偵訊中之陳述，未經具結，自
    無證據能力。又證人丙○於94年10月6日偵訊中之陳述，固
    屬審判外之陳述，惟並無證據證明係非出於其自由意志所為
    ，亦顯無不可信之情況，且證人丙○於原審審判期日到庭作
    證，已經交互詰問程序確實保障被告甲○○之訴訟權，證人
    丙○於94年10月6日偵訊中之陳述，自得作為認定被告犯罪
    事實之判斷依據。
四、按偵查犯罪機關依法定程序監聽之錄音，如已踐行調查證據
    程序，非不可採為認定犯罪事實之基礎。又監聽錄音製作之
    譯文，如僅為偵查犯罪機關製作，而被告或訴訟關係人對其
    真實性有爭執者，法院已踐行調查證據之程序，確認該監聽
    錄音譯文之真實性，自非不得以該監聽錄音之譯文，採為認
    定被告有罪之基礎。查本案監聽錄音譯文，為被告以外之人
    於審判外所為之書面陳述，依刑事訴訟法第259條第1項之規
    定，性質上固屬傳聞證據，惟此監聽之錄音係依法定程序所
    為，為被告所不爭執，證人丙○為通話之一方，於原審審理
    中亦證稱該監聽錄音內容為真正，被告於本院審理中經當庭
    檢取部分錄音內容播放供其辨認，已坦承其中持0000000000
    電話之一方乃被告無訛；另證人即實施監聽之警員張文瑞於
    原審審理時已具結證述本案卷附之監聽譯文係根據監聽資料
    製作而得，已確認該錄音譯文之真實（見原審卷宗第194、1
    95頁），依照上開說明，此監聽錄音譯文自有證據能力，合
    先敘明。
五、末按「當事人、代理人、辯護人或輔佐人聲請調查之證據，
    法院認為不必要者，得以裁定駁回之。下列情形，應認為不
    必要：一、不能調查者。二、與待證事實無重要關係者。三
    、待證事實已臻明瞭無再調查之必要者。四、同一證據再行
    聲請者。」，刑事訴訟法第163條之2定有明文。被告於本院
    審理中就伊有無販賣第1級毒品海洛因、轉讓第2級毒品甲基
    安非他命予丙○一事聲請傳喚證人丙○到庭證等語，此查，
    證人丙○之戶籍係設於臺中市○區○○里○○街299號處，
    有個人基本資料查詢結果附於本院卷第93頁可憑，該址係「
    臺中市北區戶政事務所」，證人丙○顯已無從傳、拘到庭為
    證，且被告聲請證人丙○到庭為證之事項，已經證人丙○分
    別於警詢（同上偵查卷第27～30頁）、偵查（同上偵查卷第
    87～91頁、本院上訴卷第194～195頁）、原審法院審理（原
    審卷第228～243頁）多次就被告所聲請之同一事項到庭為證
    ，待證事實即屬已臻明確，本院認定被告上開之聲請核無必
    要，應予以駁回。
貳、實體理由：
一、訊據上訴人即被告甲○○矢口否認有販賣毒品之犯行，辯稱
    伊未販賣毒品，亦未與丙○有交易，丙○被搜到的毒品與伊
    無關、證人丙○之證言前後反覆顯不實在等云云；辯護人為
    被告辯護意旨稱：「(一)原審判決略以：「甲○○猶不知悔改
    ，復基於轉讓第1級毒品海洛因之概括犯意，於93年9月間，
    在其位於臺中市○○路58之3號6樓之7租處，先後2次提供摻
    有第1級毒品海洛因之香菸供丙○吸食（丙○所涉施用毒品
    部分，另由檢察官偵辦中）而轉讓第1級毒品海洛因，嗣為
    警於94年1月19日下午1時30分許，在臺中市○○路58號之3
    路口查獲，並扣得第1級毒品海洛因16包（驗餘合計淨重71
    ‧22公克、包裝重11‧1公克）及摻有海洛因之香菸10支，
    而循線查悉上情。」因認被告涉犯轉讓第1級毒品罪。(二)按
    犯罪事實應依證據認定之，無證據不得認定犯罪事實；又不
    能證明被告犯罪者，應諭知無罪之判決。刑事訴訟法第154
    條第2項暨第301條第1項定有明文。再所謂認定犯罪事實之
    證據，係指足以認定被告確有犯罪行為之積極證據而言，該
    項證據自須適合於被告犯罪事實之認定，始得採為斷罪之之
    資料；又認定不利於被告之事實，須依積極證據，茍積極證
    據不足為不利於被告事實之認定時，即應為有利於被告之認
    定，更不必有何有利之證據；事實之認定，應憑證據，如未
    能發現相當之確實證據，或證據不足以證明，自不能以推測
    或擬制之方法，以為裁判基礎（最高法院29年度上字第310
    號、30年度上字第816號、40年度臺上字第86號判例可資參
    照）。次按，所謂「積極證據足以為不利被告事實之認定」
    係指據為訴訟上證明之全盤證據資料，在客觀上已達於通常
    一般之人均不致於有所懷疑，而得確信被告確曾犯罪之程度
    ，若未達到此一程度，而有合理懷疑之存在時，即無從為有
    罪之認定；且認定犯罪事實，所憑之證據，雖不以直接證據
    為限，間接證據亦包括在內，然無論直接或間接證據，其為
    訴訟上之證明，須於通常一般之人均不致於有所懷疑，而得
    確信其為真實之程度者，始得據之為有罪之認定。(三)證人丙
    ○固於警詢證稱向被告購買毒品2次，惟嗣於94年1月20日偵
    查中則改稱被告拿過2次毒品給伊，伊只有付過1次錢，於94
    年10月6日偵查訊問又改稱向被告買過毒品1次，再於原審審
    理期日明白表示係伊請被告代為購買毒品，係因海巡署人員
    誘導伊把錢給被告就是向被告購買毒品之意，有卷附證人丙
    ○歷次之筆錄足稽，證人丙○之證詞前後多所反覆，顯有瑕
    疵，不足資為不利被告犯行之認定依據自明；且供出毒品來
    源因而破獲者，得減輕其刑，毒品危害防制條例第17條定有
    明文，則施用毒品之人即有可能為邀減刑之寬典而誣指他人
    ，為擔保其所為不利於對向共犯之陳述之真實性，尤應有足
    以令人確信其陳述為真實之補強證據，始得據為不利被告之
    認定，亦有最高法院92年度臺上字第5027號裁判要旨足資參
    照，本件證人丙○之證述顯有瑕疵可指已如上述，細查本件
    之通訊監察譯文之時間點係在93年8月15日、8月16日、11月
    15日，惟證人丙○於原審證稱係在94年1月18日向被告購買
    毒品，是該通訊監察譯文顯然無法佐證丙○於原審作證之證
    述內容，易言之，該通訊監察譯文無法推演被告事後果依據
    通話內容與丙○進行毒品之交易，亦無法證明被告斯時果有
    毒品事先備妥以供販賣予證人丙○，實則，丙○於原審證述
    向被告購買毒品之時間點，並無通訊監察譯文相佐以實其說
    ，益證丙○之證述顯有令人推究之處；且證人丙○於原審審
    理明白證述：「（是否在93年8月間就與甲○○談到交易毒
    品對話？）有的，但是因為當時沒有錢，所以沒有跟他買。
    」。職是，本案之通訊監察譯文，就被告是否販賣毒品，無
    法為相當程度之補強。(四)本案丙○所持有之白粉，經送請法
    務部調查局鑑定結果確含有海洛因成分，淨重為7.47公克，
    純度為38.73%，惟被告遭扣案之海洛因，經法務部鑑定結果
    淨重為71.22公克，純度為42.56%，兩者之純度顯有不同，
    顯見丙○之毒品購入來源並非被告，倘認丙○之毒品來源為
    被告，何以毒品純度不同，應有其他積極證據證明，否則即
    不能以臆測之詞代之；又證人張文瑞警員於原審證稱1兩之
    海洛因市價為160000元易言之，即一錢海洛因市價約為1600
    0元，經查，證人丙○遭查獲扣案之海洛因淨重為7.47公克
    ，已逾2錢，市價至少32000以上，至愚之人亦絕無可能以此
    價錢販賣，不僅無法獲利，且徒增被查獲令入牢籠長期監禁
    之風險，足徵證人丙○之說法，顯與經驗法則相悖，令人懷
    疑其證詞之憑信性；且證人丙○於案發前1個月內，與被告
    均未有相關之通聯紀錄，亦無從作為丙○證詞之佐證；又證
    人張文瑞於原審並證稱：「（能確定那次交易的內容是毒品
    ？）我們沒有確認那次交易是毒品。」「（94年1月19日逮
    捕被告當天，被告有無跟他人交易毒品？）沒有看到。」、
    「（從監聽內容裡面有得知被告有跟他人交易毒品，為何沒
    有人贓俱獲？）我們要顧慮查緝人員之安全，及查緝之時機
    ......。」警員既早於93年8月15日開始對被告監聽，果已
    經懷疑被告涉嫌販賣毒品，實務上均應早有準備，則逮捕被
    告當天為何沒有人贓舉獲，證人張文瑞之說法令人懷疑，益
    證被告辯稱並無販賣毒品之事實。(五)被告素有施用第1級毒
    品之惡習，有卷附臺灣臺中地方法院檢察署刑案資料查註紀
    錄表、臺灣高等法院被告全國前案紀錄表各1紙在卷供參，
    足徵被告辯稱扣案之海洛因及孱有海洛因之香菸係供已施用
    ，分裝袋係用以限量施用毒品，電子磅秤係作為購買海洛因
    用以秤重等語，即非虛言，是扣案物證，不足以證明被告有
    販賣第1級毒品海洛因之犯行。(六)綜上，本件被告涉嫌販賣
    第一級毒品之犯行，容有合理可疑存在，未達一般人均不致
    懷疑之程度，爰請鈞庭依據無罪推定之原則，以被告此部分
    犯行不能證明，為無罪之諭知；被告就轉讓毒品之犯行，業
    經坦承不諱，請從輕量刑，以啟被告自新。」等語，資以辯
    護。
    惟查：
  (一)被告於94年1月19日之前3或4日某時，在臺中市○○路○段58
    之3號6樓之7租住處，以1錢17000之價額，販賣1錢重量之第
    1級毒品海洛因予在該處擔任大樓管理員之丙○，得款17000
    元，並同時贈送而轉讓第2級毒品甲基安非他命2包等事實，
    有下列事證可資證明：
  1.證人丙○於警詢中證稱「（問：請詳述被本隊查獲毒品經過
    ？）昨天早上海巡署查緝人員跟警方人員還有豐原憲兵隊突
    然至我住處大樓管理室查獲止痛4號（海洛因）。」、「（
    問：在你管理室查獲海洛因10.46公克、安非他命8公克及安
    非他命0.62公克毒品是誰的？）向王董買的。」、「（問：
    我現在提供1張刑案照片給你看，照片裡的人（按：即被告
    甲○○）是否是賣毒品給你的人？）是他沒錯。」、「（問
    ：你跟他買的毒品價格多少？）那個毒品海洛因1錢1萬7千
    元。」、「（問：安非他命多少錢? 如何給你的？）買海洛
    因一起給安非他命。」等語（見同上偵卷第27、28、29頁）
    。
  2.丙○再於94年10月6日偵查中具結證稱：「（問：毒品向何
    人買？）向甲○○買的，我從93年下半年開始向甲○○買海
    洛因，以17000元向甲○○買，甲○○就送我安非他命，因
    為甲○○是我管理大樓內的住戶，因為他發現我的脊椎有問
    題，所以他就主動跟我說這個東西可以止痛，我就向他買，
    我到甲○○住處曾經看到甲○○使用海洛因，所以我就將海
    洛因摻在香菸內，另外安非他命也是看過甲○○使用過，所
    以我就用鋁箔紙烤。」、「（問：94年1月19日上午1點多是
    否在臺中市○○路○段58之3號「巴黎之星」管理室內為警查
    獲海洛因及安非他命？）是的，我當時在該棟大樓擔任管理
    員，為警查獲海洛因及安非他命。」、「我是向甲○○購買
    毒品。」等語（本院上訴卷第194～195頁）；而證人丙○於
    此次為警查獲時所採集之尿液送中山醫學大學附設醫院檢驗
    結果，亦確分呈嗎啡、甲基安非他命之陽性反應，此有該院
    藥物檢測中心所出具編號0000000號尿液檢驗報告書1紙附於
    本院上訴卷第192頁可佐，足認丙○上開證稱其有施用第1、
    2級毒品海洛因；甲基安非他命之證言並非虛假，堪足採信
    。再對照丙○上開於警詢、偵查中證述內容被告有在臺中市
    ○○路○段58號之3「巴黎之星」大樓處向出售第1級毒品海
    洛因、贈與轉讓第2級毒品予其施用之事實明確，並有丙○
    上開尿液檢驗報告可佐，其證述內容當屬可信；雖丙○就向
    被告購買第1級毒品海洛因及被告同時贈與轉讓第2級毒品甲
    基安非他命時間所述誤稱係93年年底，然此與本案認定被告
    販賣第1級毒品予丙○之時間即94年1月19日之前3、4日內某
    時，然此時間上所述之差距不大，且衡諸施用毒品之人因癮
    頭一來急需購買毒品解癮，未解癮前之焦躁難耐以致心神均
    傾注於搜尋毒品以供施用，無暇明確記憶毒品交易時間，是
    為常情，故丙○向被告購買毒品之時間誤認之證言，並不影
    響其等證言之可信度，其就確有向被告購買第1級毒品之情
    節，仍足採信。
  3.丙○再於原審法院審理中證稱「（問：海巡署苗栗機動查緝
    隊於94年1月19日於三民路58之3號查獲你持有海洛因及安非
    他命之事實，當時被查獲海洛因之數量如何？）我忘記其數
    量如何，當初是買進1錢，後來有加進葡萄糖，所以重量我
    不知道。」，「（問：請說明被查獲的毒品來源？）我當時
    因為身體疼痛，所以託甲○○幫我買4號止痛的藥劑。」，
    「（問：安非他命的來源是否也是如此？）安非他命是被告
    甲○○請我的。」，「（問：你如何得知要跟被告甲○○買
    止痛藥物？）因為之前我曾經與甲○○在其58號6樓之7甲○
    ○住處抽過他提供的香煙，抽了該香煙之後，我覺得可以止
    痛，我就向他詢問是否可以幫我買，他有說到這不是很合法
    的東西，他有跟我提到過那是4號，我會稱呼該藥劑為4號是
    因為甲○○這樣跟我講。」，「（問：你前後跟甲○○買過
    幾次海洛因？）就這1次。」，「（問：你於警詢時供述你
    曾經向被告買過2次，在偵查中你供述買過1次，次數究竟如
    何？）就買過這1次。」，「（問：該次交易地點如何？）
    甲○○在58號6樓之7交付毒品給我，至於錢我是在甲○○交
    給我毒品之前3、4天在同一處所交給他。」，「（問：本案
    查獲時間為94年1月19日，你是何時拿到毒品？）我是在查
    獲的前1、2天拿到，約是同年月18日。」，「（問：被告交
    付給你的毒品如何計算價錢？）我當時請他幫我買1錢，依
    據我的估計我的疼痛週期大約10天左右，甲○○跟我說1錢1
    萬7千元，我當面以現金交給他。」，「（問：你取得毒品
    之後，是否有施用過？）有的，海洛因用過2次，查獲的海
    洛因數量為我施用過後的數量，至於安非他命我尚未使用，
    查獲的安非他命就是被告甲○○給我的數量。」，「（問：
    是否被查獲2包安非他命？）被告甲○○是給我1袋，我分出
    一點，準備要施用」等語（見原審卷第231、232頁）。
  4.衡之丙○與被告間並無任何怨隙，其毫無不良動機故為不利
    被告之陳述，且其被查獲後，旋於警詢及偵訊中分別為上開
    陳述，而其所述關於被告販賣第1級毒品海洛因及轉讓第2級
    毒品甲基安非他命之時間、地點、數量，暨被告收取販毒價
    款17000元、交付毒品之時間、地點等情，內容互核相符；
    又證人丙○於原審審理時，就被告交付第1級毒品毒品海洛
    因之數量、價款、交付毒品之時間、地點及轉讓第2級毒品
    甲基安非他命等情，亦為內容相同之陳述，同時就被告販賣
    之次數詳細說明何以於偵查中證稱1次，而於警詢及原審時
    證稱1次，並詳細說明其與被告於93年8月15、16日之監聽錄
    音譯文所示之對話內容，更進一步證稱當時因伊沒有錢，故
    未向被告購買毒品，倘丙○未親身經歷其事，如何能娓娓敘
    述2人間之交易細節；復參以被告於原審法院審理中更自承
    伊確有提供毒品予丙○等語（原審卷第242頁），更足認丙
    ○之證詞應具憑信性。
  5.再細究本案查獲之經過，係警方查緝毒品時循線發現被告甲
    ○○之犯罪嫌疑，旋向臺灣臺中地方法院檢察署檢察官聲請
    核發對被告甲○○持用之門號0000-000000號行動電話監聽
    之通訊監察書，並經該署檢察官核准自93年8月12日起開始
    實施監聽，而0000-000000號行動電話號碼於本案經警查獲
    前確係被告所使用一節，亦據被告於本院審理中坦認屬實（
    本院卷第69頁背面，而上開0000-000000號行動電話經依法
    定程序施以通訊監查結果，確實錄下被告甲○○與丙○於同
    年8月15日、8月16日、11月15日談論毒品買賣交易之電話通
    話內容，因而循線查獲本案，有相關監聽資料及卷附之監聽
    錄音譯文可稽（見臺灣臺中地方法院檢察署93度聲續字第86
    號卷宗第6、8頁及原審卷第137、138、147頁），且丙○於
    原審審理中亦證稱該監聽錄音內容為真正，並證稱「（問：
    你當時使用之前開行動電話0000-000000門號為何人所有？
    ）當時我沒有行動電話，所以我就跟清潔工董秋月借用這支
    門號使用。」，「（問：對話的內容中提到「整角」意指如
    何？你們對話的內容意指如何？）應該指的是整塊的4號藥
    劑無誤，至於所指的份量、數量如何我不知道。第138頁的
    內容是被告甲○○跟我要葡萄糖，要我拿2包葡萄糖上去。
    至於147頁的對話談的應該也是4號藥劑，他打電話給我詢問
    我要不要4號藥劑，當時我因為還沒有錢，所以跟他說我沒
    有要。」等語（見原審卷宗第233、235頁），被告於本院審
    理中復自承稱「（問：對於本院前審勘驗當時監聽的錄音帶
    之勘驗結果有何意見？）勘驗裡面有我與丙○的通話。」等
    語（本院卷第113頁背面）。而依該錄音譯文所示：
  (1)93年8月15日之監聽錄音譯文所示之對話內容：
    甲○○：「我那有整角的你要嗎？」
    丙○：「我現在沒錢。」
    甲○○：「你如果要我就先給你留下來。」
    丙○：「好那我稍等再跟你說。」
  (2)93年8月16日之監聽錄音譯文所示之對話內容：
    甲○○：「我朋友來，你說要錢給我，你現在可不可以拿給
    我，我朋友去煉糖。」
    丙○：「你現在在哪裡？」
    甲○○：「在3樓正要下去。你在哪裡？」
    丙○：「我在辦公室。」
    甲○○：「好我過去。」
  (3)93年11月15日之監聽錄音譯文所示對話內容：
    甲○○：「李董，你昨天叫我留的那個，要不要？」
    丙○：「我現在還沒有錢。」
    甲○○：「你去想辦法一下啊！」
    丙○：「我等一下再打給你。」
    足證信證人丙○所述其向被告購買毒品海洛因一事，並非虛
    構，被告與丙○間確實有毒品買賣交易之行為。
  6.雖丙○於原審審理時翻異前詞，就其向被告購買毒品海洛因
    一節，改稱係託被告幫伊購買毒品云云；惟丙○於警詢、偵
    訊中之陳述，是在記憶猶新的情況下直接作成，與事實較相
    近，且當時被告未在場，直接面對警員詢問及檢察官訊問所
    為陳述較為坦然，亦較無受外力干擾或事後串謀之情形。況
    依證人丙○於原審證述之全部內容觀之，其與被告2人就毒
    品海洛因之價格、數量一事，已有意思合致，確已完成交付
    毒品及支付價款之買賣行為，其等買賣毒品海洛因之客觀行
    為已經完成，證人上揭關於伊係託被告幫伊購買毒品云云之
    陳述，顯係事後迴護被告之詞，自難採為有利於被告之認定
    。
  7.再查，丙○持有之白粉，經送請法務部調查局以化學呈色法
    及氣相層析質譜儀分析法鑑定結果，確含第1級毒品海洛因
    成分，驗後之海洛因粉末合計淨重7.47公克，空包裝共重2.
    51公克，純度為百分之38.73；又扣案之被告持有之白粉，
    經法務部調查局以化學呈色法及氣相層析質譜儀分析法鑑定
    結果，確含第1級毒品海洛因成分，驗後之海洛因粉末合計
    淨重71.22公克，空包裝共重11.1公克，純度為百分之42.56
    ，此有法務部調查局94年4月7日調科壹字第120015373 號鑑
    定通知書在卷可稽（見原審卷第75頁）。丙○持有之海洛因
    ，與被告持有之海洛因，兩者純度固有不同；然徵之丙○向
    被告購入海洛因1錢（即3.75公克）後，因加入葡萄糖，並
    施用過2次，業據丙○於原審法院審理時證述明確，其更證
    稱曾受被告要求送2包葡萄糖給被告，已見上述，顯見被告
    亦曾有自行加入葡萄糖稀釋毒品之行為，故丙○持有之海洛
    因，驗餘重量為7.47公克，較原先購入之純質3.75公克有所
    增加，純度始降為百分之38.73。而另一方面被告因亦自行
    稀釋毒品，且又供稱於本件為警查獲當日，其係甫另行購入
    一批毒品海洛因，即遭查獲，故其遭扣案之毒品海洛因純度
    為百分之42.56，顯係與售予丙○之毒品不同時間取得，兩
    者並非基於同一比例稀釋分裝，自不能因兩者純度不同，即
    據此推論丙○之證述為虛妄。
  (二)按販賣毒品之所謂販賣行為，係行為人基於營利之目的，而
    販入或賣出毒品而言。販賣毒品者，其主觀上須有營利之意
    圖，且客觀上有販賣之行為，即足構成，至於實際上是否已
    經獲利，則非所問。第查我國查緝毒品海洛因之施用或販賣
    ，一向執法甚嚴，對於販賣海洛因者尤科以重度刑責，又販
    賣海洛因既係違法行為，當非可公然為之，亦無公定價格，
    且容易分裝並增減份量，而每次買賣之價量，可能隨時依雙
    方關係深淺、資力、需求量及對行情之認知、來源是否充裕
    、購買者被查獲時供述購買對象之可能風險之評估等情形，
    而異其標準，非可一概而論；販賣之利得，除被告坦承犯行
    或價量俱臻明確外，委難察得實情，販賣之人從價差或量差
    中牟利之方式雖異，其意圖營利之販賣行為則同一。兼以海
    洛因量微價高，販賣者確有暴利可圖，茍非意圖販賣營利，
    一般人焉有可能甘冒重度刑責而販賣第1級毒品海洛因。因
    之販賣之利得，除經坦承犯行，或價量均臻明確外，委難察
    得實情，職是之故，縱未確切查得販賣賺取之實際差價，但
    除別有事證，足認係按同一價格轉讓，確未牟利外，尚難執
    此認非法販賣之事證有所不足，致知過坦承者難辭重典，飾
    詞否認者反得逞僥倖，而失情理之平。本件由丙○之上開證
    詞，可知被告確有交付第一級毒品海洛因1錢及收取1萬7千
    元價款之犯行，惟因被告矢口否認，本院難以確認販賣可得
    之利潤，然而被告與證人丙○既非至親或有特殊之情誼關係
    ，衡情被告當無甘冒刑罰制裁之重典而毫無利得。另依被告
    與丙○以上揭電話通話內容觀之，可知於93年8月15、16日
    及同年11月15日，被告係主動向丙○兜售毒品第1級海洛因
    ，因丙○答稱「現在沒錢」，雙方始未進一步有何毒品海洛
    因之交易行為，則被告與丙○間，關於毒品海洛因交易之成
    交前提為金錢之交付，被告自不可能轉讓價格昂貴之海洛因
    予丙○，再由被告於偵查中供承其所購買毒品第1級海洛因
    ，價格係30公克10萬元左右（同上偵查卷第15頁），則其每
    公克單價約為3334元，而其出售予丙○之價格則為1錢（3.7
    5公克）17000元，平均每公克單價達4534元，每公克價差約
    達1200元，益足證被告出售毒品海洛因確有牟利之意圖。
  (三)此外，復有被告所有如附表所示之物品扣案可稽；其中被告
    持有未經使用之塑膠夾鍊袋1包，內有5種不同尺寸塑膠袋共
    564個，即小尺寸478個、中小尺寸25個、中尺寸33個、中大
    尺寸20個、大尺寸6個、最大尺寸2個，此經本院上訴審當庭
    勘驗明確（本院上訴卷第229頁背面）；至研磨器及電子秤
    ，經原審法院送請憲兵司令部刑事鑑識中心鑑定結果，均有
    第1級毒品海洛因反應，此有該局94年7月27日（94）安鑑字
    第01713號鑑驗通知書1紙在卷可據（原審卷第102頁所示鑑
    定通知書），足認扣案之研磨器及電子秤均經使用；再以被
    告持有第1級毒品海洛因均分裝為16包小包裝之事實觀之，
    被告持有大量之塑膠夾鍊袋、研磨器、電子秤等物，其目的
    顯然係分裝毒品，供販賣第1級毒品海洛因之用。
  (四)是綜上所述，被告所辯無非為事後避就卸責之詞，不足以採
    信，辯護人上開辯護意旨亦尚不足以採為被告有利之認定。
    本件事證明確，被告犯行堪予認定，應依法予以論科。
二(一)被告犯罪後，刑法關於累犯（第47條）、死刑、無期徒刑減
    輕之方法（第64條第2項、第65條第2項）之規定，業經總統
    於94年2月2日公布修正，並自95年7月1日施行，比較修正前
    後之規定，該修正後之規定並無較有利於被告之情形，依同
    法第2條第1項，仍應適用該修正前之規定論處。另關於刑法
    第59條僅將法院酌減刑標準明文化，非法律變更，無比較之
    問題。
  (二)又按海洛因、甲基安非他命分別為毒品危害防制條例第2條
    第2項第1款、第2款明定列管之第1級毒品、第2級毒品，非
    經許可，不得販賣、運輸、持有。是核被告所為，係犯毒品
    危害防制條例第4條第1項之販賣第1級毒品罪，及同條例第8
    條第2項之轉讓第2級毒品罪。被告販賣前持有第1級毒品、
    轉讓前持有第2級毒品之低度行為，分別為販賣第1級毒品、
    轉讓第2級毒品之高度行為所吸收，均不另論罪。被告以1行
    為販賣第1級毒品暨轉讓第2級毒品，係1行為觸犯2罪名，為
    想像競合犯，應依刑法第55條規定，從一重之販賣第1級毒
    品罪處斷。被告所犯轉讓第2級毒品罪部分未據起訴，惟與
    起訴成罪部分有裁判上不可分關係，為起訴效力所及，本院
    自應併予審究。又查被告前曾於86年間，因違反肅清煙毒條
    例、違反麻醉藥品管理條例及藥事法案件，經臺灣臺中地方
    法院於86年10月1日以86年度訴字第1788號分別判處有期徒
    刑3年4月、6月、4月，定應執行刑有期徒刑3年10月，經上
    訴由本院於87年3月18日以87年度上訴字第497號駁回上訴，
    於87年4月13日確定，嗣入監執行，88年8月13日假釋出監期
    間付保護管束，惟於保護管束期間內因施用毒品案件，經撤
    銷假釋付保護管束，89年12月27日入監執行殘刑，迄91年6
    月13日縮刑期滿執行完畢出監（指揮書執行完畢日期為91年
    7月3日，累進縮刑20日），此有臺灣高等法院被告全國前案
    紀錄表1份在卷可按，其於有期徒刑執行完畢後，5年以內再
    犯本件有期徒刑以上之罪，為累犯，應依修正前刑法第47條
    之規定，就本罪中之併科罰金部分加重其刑，至法定本刑為
    死刑、無期徒刑部分則依法不得加重其刑。第查被告販賣第
    1級毒品，次數僅1次，得款金額不高，其中可得利潤依本案
    證據所得以認定者僅為1萬7千元，再據丙○所證述係因其患
    有脊椎痛之病症，被告乃將本案所述第1、2級毒品海洛因、
    甲基安非他命販售、轉讓予被告，被告所為雖仍與販賣第1
    級毒品海洛因、轉讓第2級毒品甲基安非他命之構成要件相
    當，惟就犯罪情節而論，實與一般販賣毒品大量販售毒品之
    情節有所差異存在，更者被告於販賣第1級毒品海洛因數量
    並非龐大，倘科以毒品危害防制第4條第1項之法定最低度刑
    期即無期徒刑仍嫌過重，於客觀上足以引起一般之同情，自
    堪認被告於本案之犯罪情狀尚有可憫之處，爰依刑法第59
    條規定，酌量減輕其刑。被告上開刑之加減，依刑法第71條
    第1項之規定就併科罰金部分先加後減，就法定刑為死刑、
    無期徒刑部分則予減輕其刑。
三(一)原審法院因認被告轉讓第1級毒品犯行罪證明確，就公訴人
    原起訴被告涉犯販賣第1級毒品海洛因罪變更法條而予論科
    ，固非無見。惟查被告確犯有販賣第1級毒品暨轉讓第2級毒
    品之犯行，已如上開所述，原審法院卻以被告曾於93年9月
    間，在其位於臺中市○○路1段58之3號6樓之7租處，先後2
    次提供摻有第1級毒品海洛因之香菸供丙○吸食，因認被告
    係犯連續轉讓第1級毒品海洛因，另就被告被訴販賣第1級毒
    品海洛因之犯行以不能證明而不另為無罪之諭知，就被告轉
    讓第2級毒品犯行，亦疏未審究，原審認事用法，洵有違誤
    。檢察官上訴意旨執此指摘原判決不當，即有理由；被告上
    訴意旨指摘原判決於轉讓第1級毒品罪量刑過重為由提起上
    訴，並無可採，檢察官以本案被告係構成販賣第1級毒品罪
    為由提起上訴，為由理由，應由本院將原判決予以撤銷，另
    為適當之判決。爰審酌被告自身染有施用毒品之劣行，明知
    海洛因、甲基安非他命具有成癮性，服用後會產生依賴性且
    戒除不易，仍無視於國家防制毒品危害之禁令販賣第1級毒
    品暨轉讓第2級毒品予他人，對社會安全產生之危害非輕，
    及販賣、轉讓之次數、程度，暨被告販賣毒品對象為丙○1
    人，所得金額僅為17000元等一切情狀，量處如主文第2項所
    示之刑，以示懲儆。
  (二)至於證人丙○所證稱被告並曾贈與摻有第1級毒品海洛因供
    其施用而涉連續轉讓第1級毒品海洛因部分，因未據起訴，
    且與起訴成罪部分基本社會事實不同，無從併予審究，宜由
    檢察官另行偵辦。
四、被告所有之扣案如附表所示之物，其中編號1所示係第1級毒
    品海洛因，編號2所示含第1級毒品海洛因之香菸，因已無法
    析離，均應依毒品危害防制條例第18條第1項規定宣告沒收
    並銷燬之；編號3所示之毒品包裝袋16個，為被告包裹、固
    定第1級毒品海洛因，防其裸露、潮濕，易於攜帶供販賣用
    之物，編號5、6所示電子秤1個、研磨器1組，為被告所有供
    販賣毒品之用，均應依毒品危害防制條例第19條第1項規定
    宣告沒收；編號4所示塑膠夾鍊袋1包，內有塑膠袋共564個
    ，均尚未使用，係被告準備分裝毒品之用，係供犯罪預備之
    物，應依刑法第38條第1項第2款規定諭知沒收。又被告販賣
    第1級毒品海洛因所得17000元，應依毒品危害防制條例第19
    條第1項之規定諭知沒收，如全部或一部不能沒收時，應以
    其財產抵償之。至扣案之門號0000-000000號行動電話，雖
    為被告持有供聯絡販賣毒品所用之物，惟並非被告所有，此
    有遠傳電信股份有限公司客戶資料查詢回覆可稽（本院上訴
    卷第219頁），又其餘扣案之行動電話1支（含卡片0000-000
    000）、行動電話1支（含卡片0000-000000）、帳冊1本、手
    機1支（Panasonic牌手機）、手機1支（BenQ牌手機）、含
    有第3級毒品TRAMADOL成分之膠囊10顆等物，雖係被告所有
    ，惟查無證據足資證明係供本件犯罪所用之物，自無從宣告
    沒收。至扣案之第2級毒品安非他命1包（0.08公克），雖係
    違禁物，惟未據檢察官聲請沒收，且查無證據足資證明係供
    被告本件犯罪之用；又丙○持有之第1級毒品海洛因粉末合
    計淨重7.47公克，空包裝共重2.51公克及甲基安非他命2包
    （毛重8.62公克），係另案扣存之證物，尚無從為沒收之諭
    知，附此敘明。
五、公訴意旨另以：被告除上開經本院判決有罪部分外，尚有基
    於販賣第一級毒品海洛因之犯意，於93年間，向綽號「劉董
    」之男子購入數量不詳之海洛因，再販賣予不特定人，因認
    被告就此部分亦涉犯販賣第一級毒品罪嫌云云。
  (一)按犯罪事實應依證據認定之，無證據不得認定犯罪事實；又
    不能證明被告犯罪者，應諭知無罪之判決，刑事訴訟法第15
    4條第2項、第301條第1項分別定有明文。次按所謂認定犯罪
    事實之證據，係指足以認定被告確有犯罪行為之積極證據而
    言，該項證據自須適合於被告犯罪事實之認定，始得採為斷
    罪之資料；又事實審法院對於證據之取捨，依法雖有自由判
    斷之權，然積極證據不足證明犯罪事實時，被告之抗辯或反
    證縱屬虛偽，仍不能以此資為積極證據應予採信之理由；而
    認定犯罪事實所憑之證據，無論係直接證據或間接證據，其
    為訴訟上之證明，須於通常一般之人均不致有所懷疑，而得
    確信其為真實之程度者，始得據為有罪之認定，倘其證明尚
    未達到此一程度，而有合理之懷疑存在，復無其他調查途徑
    可尋，法院即應為無罪之判決，最高法院分別著有29年上字
    第3105號、30年上字第482號、76年臺上字第4986號判例可
    參。再按刑事訴訟法第161條已於91年2月8日修正公布，其
    第1項規定：「檢察官就被告犯罪事實，應負舉證責任，並
    指出證明之方法。」，因此，檢察官對於起訴之犯罪事實，
    應負提出證據及說服之實質舉證責任。倘其所提出之證據，
    不足為被告有罪之積極證明，或其指出證明之方法，無從說
    服法院以形成被告有罪之心證，基於無罪推定之原則，自應
    為被告無罪判決之諭知，亦有最高法院92年臺上字第128號
    判例可循。
  (二)檢察官認被告涉有此部分罪嫌，係以上揭監聽紀錄、扣案物
    品為主要論據。訊之被告堅決否認有此部分販賣第1級毒品
    之罪嫌。
  (三)經查：被告固持有上揭扣案之物品，惟尚難僅憑扣案證物即
    認被告有販賣第1級毒品海洛因予不特定人之犯行；又依上
    揭監聽紀錄，核其內容，縱認係被告以電話與受話之對方談
    論毒品交易一事，或論及毒品之種類、交易之數量、金額，
    或談及交易之時間、地點，惟均止於電話聯絡之階段，而凡
    此以電話聯絡買賣毒品之談話內容，應屬於開始實行買賣毒
    品前所為之預備行為。倘販賣之一方因之先行販入毒品或依
    約到場準備交付毒品，始能謂已著手實施販賣毒品之行為。
    最高法院91年臺上字第5396號、93年度臺上字第1704號判決
    亦均認「上訴人既有售賣安非他命之故意，且依約攜帶安非
    他命前往交付，即已著手於售賣毒品行為之實施」。本件被
    告固以電話與受話之對方談論毒品交易一事，惟查無證據證
    明有買或賣之任何一方依約到場著手為交付毒品或支付價金
    之行為，亦查無證據證明被告有交付毒品完成交易之情事，
    自不得僅以被告與受話之對方已談及毒品交易之種類、數量
    、金額及交易之時間、地點，遽予認定被告有此部分販賣毒
    品之行為。又被告本身因深染施用毒品惡習（業經判處罪刑
    確定），其購入毒品之本意，顯存在供自己施用之意，而本
    件扣案毒品純質淨重僅30餘公克，並非鉅量，核與其供自己
    施用之常情並不相違。綜上所述，並查無其他積極證據足證
    被告有此部分販賣毒品行為，此部分原應為無罪之判決，惟
    因公訴意旨認被告此部分犯行與上開經本院判處有罪部分，
    具有修正前刑法第56條連續犯裁判上一罪關係，爰不另為無
    罪之諭知，附此敘明。
據上論斷，應依刑事訴訟法第369條第1項前段、第364條、第299
條第1項前段，毒品危害防制條例第4條第1項、第8條第2項、第1
8條第1項前段、第19條第1項，刑法第2條第1項、刑法第11條前
段、第55條、第59條、第38第1項第2款，修正前刑法第47條，判
決如主文。
本案經檢察官乙○○到庭執行職務。
中    華    民    國    97    年    3     月    6     日
            刑事第三庭    審判長法  官  王  增  瑜
                                法  官  蔡  紹  良
                                法  官  梁  堯  銘
上列正本證明與原本無異。
如不服本判決應於收受送達後10日內向本院提出上訴狀，其未敘
述上訴之理由者並得於提起上訴後10日內向本院補提理由書（均
須按他造當事人之人數附繕本）。
                                書記官  陳  麗  玉
中    華    民    國    97    年    3     月    6     日
附表
┌──┬──────────────────────────────┐
│編號│沒  收  物  品  名  稱  及  數  量                          │
├──┼──────────────────────────────┤
│1   │第1級毒品海洛因71.22公克（驗餘後淨重）                      │
├──┼──────────────────────────────┤
│2   │摻有第1級毒品海洛因之香菸12支                               │
├──┼──────────────────────────────┤
│3   │上開編號1之海洛因外包裝袋16個（空包裝總重拾11.1公克）       │
├──┼──────────────────────────────┤
│4   │塑膠夾鍊袋1包（內有564個）                                  │
├──┼──────────────────────────────┤
│5   │電子秤1台                                                   │
├──┼──────────────────────────────┤
│6   │研磨器1組                                                   │
└──┴──────────────────────────────┘


司法院資訊處製作；財團法人民間司法改革基金會備份。
